臺灣新竹地方法院刑事判決
110年度金訴字第141號
公  訴  人  臺灣新竹地方檢察署檢察官
被      告  馬絃雅


上列被告因違反洗錢防制法等案件，經檢察官提起公訴（109年
度偵字第13260號，110年度偵字第1465號、第1466號、第3278號
、第4054號），於本院準備程序進行中，被告就被訴事實為有罪
之陳述，經合議庭裁定由受命法官獨任進行簡式審判程序，判決
如下：
    主  文
馬絃雅犯三人以上共同詐欺取財罪，處有期徒刑壹年壹月。
    事  實
一、馬絃雅依其智識及一般社會生活通常經驗，可知悉一般人或
    公司行號均可自行至銀行提領所使用帳戶內之款項，並無任
    何資格限制，如非欲遂行詐欺取財等財產犯罪，要無使用他
    人帳戶及指示他人代為提款之必要，其足以預見真實姓名年
    籍不詳、綽號「阿樂」、「安哥」等人從事詐欺犯罪，仍受
    其指揮將帳戶出租並提款上繳，為賺取報酬，甘冒造成他人
    財產上利益受損之風險，自民國109年9月2日起，加入「阿
    樂」、「安哥」在內之3人以上具有持續性及牟利性之結構
    性詐欺集團犯罪組織，並提供其所申辦中國信託商業銀行帳
    號為000000000000000號之帳戶（下稱中信銀行帳戶）及擔
    任提款車手之工作。馬絃雅加入上開詐欺集團後，即與「阿
    樂」、「安哥」、及上開詐欺集團之成年成員，共同意圖為
    自己不法所有，基於詐欺取財、及掩飾、隱匿特定犯罪所得
    本質、來源及去向之洗錢犯意聯絡，由上開詐欺集團不詳成
    年成員於109年7月起，透過網路聊天室向陳韻而佯稱可投資
    獲利，需先繳費開立帳戶云云，致陳韻而陷於錯誤，而於同
    109年9月8日下午1時9分許，匯款新臺幣（下同）4,000元至
    馬絃雅所提供之上開中信銀行帳戶內，再由「阿樂」通知馬
    絃雅臨櫃提領，馬絃雅即依「阿樂」之指示，於同日下午1
    時58分許，以臨櫃提領之方式，提領現金160萬元（含其餘
    不詳被害人），並將該160萬元依「阿樂」指示交付「安哥
    」，以此方式製造金流斷點，以掩飾及隱匿詐欺所得財物之
    來源、去向及所在。
二、案經陳韻而訴警報請臺灣新竹地方檢察署檢察官偵查起訴。
    理  由
壹、程序部分：
    被告馬絃雅所犯本件之罪，係死刑、無期徒刑、最輕本刑為
    3 年以上有期徒刑以外之罪，亦非高等法院管轄之第一審案
    件，於本院準備程序進行中，被告先就被訴事實為有罪之陳
    述，經告知被告簡式審判程序之旨，並聽取公訴人及被告之
    意見後，本院合議庭裁定由受命法官進行簡式審判程序，是
    本件之證據調查，依刑事訴訟法第273條之2規定，不受同法
    第159條第1項、第161條之2、第161條之3、第163條之1及第
    164條至第170條規定之限制，合先敘明。
貳、實體部分：
一、認定犯罪事實所憑之證據及理由：
    上開犯罪事實，業據被告馬絃雅於警詢、偵訊及本院審理中
    均坦承不諱（見110偵3278卷第8頁至第10頁、第91頁至第92
    頁，本院卷第486頁至第491頁），核與證人即告訴人陳韻而
    於警詢中之證述相符（見110他160卷㈡第42頁至第44頁），
    此外，復有告訴人109年9月8日之交易明細表及被告中信銀
    行帳戶存款明細等件在卷可佐（見110他160卷㈡第8頁、110
    偵4054卷㈡第6頁），足認被告任意性之自白與事實相符。從
    而，本案事證明確，被告上開犯行，洵堪認定，應依法論科
    。
二、論罪科刑：
　㈠行為人對犯特定犯罪所得之財物或利益作直接使用或消費之
    處分行為，或僅將自己犯罪所得財物交予其他共同正犯，祇
    屬犯罪後處分贓物之行為，非本條例所規範之洗錢行為，惟
    依洗錢防制法之新法規定，倘行為人意圖掩飾或隱匿特定犯
    罪所得來源，而將特定犯罪所得直接消費處分，甚或交予其
    他共同正犯，而由共同正犯以虛假交易外觀掩飾不法金流移
    動，即難認單純犯罪後處分贓物之行為，應仍構成洗錢防制
    法第2條第1或2款之洗錢行為（最高法院108年度台上字第17
    44號判決意旨參照）。本案被告及詐欺集團其他成員對被害
    人構成刑法第339條之4第1項第2款加重詐欺罪，為最輕本刑
    6月以上有期徒刑以上之罪，屬洗錢防制法第3條第1款所稱
    特定犯罪，而被告領取被害人遭詐欺之款項，再轉匯、交予
    其不認識之收水，其與詐欺集團成員之用意即在掩飾、隱匿
    詐欺所得款項之去向及所在，製造金流斷點，避免檢警日後
    之追索，揆諸上開說明，自非單純犯罪後處分贓物之與罰後
    行為，而該當洗錢防制法第2條第2款所指之洗錢行為無訛。
  ㈡本案詐欺集團係由3人以上所組成，以施用詐術為其手段，且
    組成之目的即在向被害人詐取金錢，又已存續相當時日並實
    施多次犯行，具有持續性及牟利性。再本案詐欺集團係由成
    員致電被害人而實施詐術，致被害人陷於錯誤而交付財物後
    ，再由集團成員通知面交車手前往領取款項後交與集團內之
    其他成員，足見本案詐欺集團之任務分工細膩，犯罪計畫周
    詳，顯非為立即實施犯罪而隨意組成，而屬有結構性組織。
    職是，本案詐欺集團確屬組織犯罪防制條例第2條第1項所稱
    之犯罪組織。又被告於警詢中供承稱：「阿樂」向我收購帳
    戶，並告知提領款項之時間，「阿樂」會派車來接我，司機
    是「安哥」，其他人就不固定等語（見110偵3278卷第9頁背
    面至第10頁） ，是可認上開集團為3人以上之組織。
　㈢核被告之行為，係犯組織犯罪防制條例第3條第1項後段之參
    與犯罪組織罪、刑法第339條之4第1項第2款之3人以上共同
    詐欺取財罪及洗錢防制法第14條第1項之洗錢罪。被告於加
    入詐欺集團至為警查獲止，其參與犯罪組織，在性質上屬行
    為繼續之繼續犯，僅成立一罪。
　㈣共同實施犯罪行為之人，在合同意思範圍以內，各自分擔犯
    罪行為之一部，相互利用他人之行為，以達其犯罪之目的者
    ，即應對於全部所發生之結果，共同負責；故共同正犯間非
    僅就其自己實施之行為負其責任，並在犯意聯絡之範圍內，
    對於其他共同正犯所實施之行為，亦應共同負責，是於集團
    式犯罪，原不必每一共犯均有直接聯繫，亦不必每一階段均
    參與，祇須以自己共同犯罪之意思，事前同謀，而由其中一
    部分人實施犯罪行為者，即應對於犯罪結果負共同正犯罪責
    ，並無分別何部分為孰人下手之必要。查被告與其所屬之詐
    欺集團成員，均知悉內部分工所從事行為係整體詐欺取財行
    為分擔之一環，各成員縱未親自參與詐騙被害人行為，甚或
    未全盤知悉其他集團成員詐騙被害人之實際情形，然既於犯
    意聯絡範圍內相互利用集團成員行為，達犯罪目的，應認被
    告就前揭犯行，與「阿樂」、「安哥」及其餘詐欺集團成年
    成員間，就上開犯行，有犯意聯絡及行為分擔，應論以共同
    正犯。　
　㈤被告所犯之參與犯罪組織罪、加重詐欺取財罪及洗錢罪，係
    以一行為而觸犯數罪名，為想像競合犯，應依刑法第55條規
    定，從一重之加重詐欺取財罪處斷。另按洗錢防制法第16條
    第2項規定，犯第14條、第15條之罪，在偵查或審判中自白
    者，減輕其刑。組織犯罪防制條例第8條第1項後段規定偵查
    及審判中均自白者，減輕其刑。又想像競合犯之處斷刑，本
    質上係「刑之合併」，其所謂從一重處斷，乃將想像競合犯
    組成之評價上數罪，合併為科刑一罪，其所對應之刑罰，亦
    合併其評價上數罪之數法定刑，而為一個處斷刑。易言之，
    想像競合犯侵害數法益者皆成立犯罪，論罪時必須輕、重罪
    併舉論述，同時宣告所犯各罪名，包括各罪有無加重、減免
    其刑之情形，亦應說明論列，量刑時併衡酌輕罪部分量刑事
    由，評價始為充足，然後依刑法第55條前段規定「從一重處
    斷」，非謂對於其餘各罪可置而不論。因此，法院決定處斷
    刑時，雖以其中最重罪名之法定刑，做為裁量之準據，惟於
    裁量其輕重時，仍應將輕罪合併評價在內（最高法院108年
    度台上字第4405、4408號判決意旨參照）。查被告就本案犯
    罪事實，於偵查及本院審理中均自白犯罪，業如前述，是就
    被告洗錢、參與犯罪組織犯行部分，雖屬想像競合犯其中之
    輕罪，而無適用洗錢防制法第16條第2項、組織犯罪防制條
    例第8條第1項後段偵審自白規定減輕其刑之餘地，惟依上開
    說明，本院於後述量刑時，仍應併予衡酌此部分減刑事由，
    附此敘明。　
　㈥爰以行為人之責任為基礎，審酌被告因貪圖小利，於本案詐
    欺集團中提供帳戶資料且擔任提款車手，不僅漠視他人財產
    權，且對社會治安造成相當之影響，應予相當程度之非難；
    併參以被告犯後始終坦承犯行，依前揭罪數說明，被告之犯
    行均從一重論處3人以上共同詐欺取財罪，然就此部分想像
    競合輕罪得減刑部分，依刑法第57條併予審酌之；兼衡被告
    於本案詐欺集團中所擔任角色之涉案程度，犯罪所生損害；
    再審酌被告自述高職畢業之智識程度，目前擔任作業員，月
    薪約3萬2,000元，需扶養罹患癌症之母親之家庭生活經濟狀
    況（見本院卷第491頁）；暨其犯罪之動機、目的及手段等
    一切情狀，爰量處如主文所示之刑。
三、沒收：
　　扣案SAMSUNG廠牌行動電話1支內固有被告與詐欺集團之對話
    紀錄，有對話紀錄擷圖可佐（見110偵3278卷第18頁至第40
    頁），然扣案手機並非被告所有，而為其男友所有乙節，為
    其供述明確（見110偵3278卷第9頁背面），且無證據證明被
    告之男友知悉被告將持該行動電話為本案犯行，原不予宣告
    沒收。至被告參與本案犯行，無證據證明其有收受報酬，故
    自無犯罪所得，亦不予宣告沒收。
據上論斷，應依刑事訴訟法第273條之1第1項、第299條第1項前
段，判決如主文。　　　　　
本案經檢察官楊仲萍提起公訴，檢察官陳昭德到庭執行職務。
中　　華　　民　　國　　111 　年　　12　　月　　12　　日
                  刑事第一庭  法　官　華澹寧
以上正本證明與原本無異。　　　　　　　　　
如不服本判決應於收受判決後20日內向本院提出上訴書狀，並應
敘述具體理由。其未敘述上訴理由者，應於上訴期間屆滿後20日
內向本院補提理由書(均須按他造當事人之人數附繕本)「切勿逕
送上級法院」。
中　　華　　民　　國　　111 　年　　12　　月　　12　　日
                              書記官  吳羽君
附錄本案論罪科刑法條全文：
刑法第339條之4第1項第2款
犯第339條詐欺罪而有下列情形之一者，處1年以上7年以下有期
徒刑，得併科1百萬元以下罰金：
二、三人以上共同犯之。
洗錢防制法第14條第1項
有第二條各款所列洗錢行為者，處7年以下有期徒刑，併科新臺
幣5百萬元以下罰金。
組織犯罪防制條例第3條第1項
發起、主持、操縱或指揮犯罪組織者，處3年以上10年以下有期
徒刑，得併科新臺幣1億元以下罰金；參與者，處6月以上5年以
下有期徒刑，得併科新臺幣1千萬元以下罰金。但參與情節輕微
者，得減輕或免除其刑。